【裁判字號】    97,訴,64
【裁判日期】    970423
【裁判案由】    確認所有權存在
【裁判全文】
臺灣臺南地方法院民事判決              97年度訴字第64號
原      告  丁○○
            乙○○
            庚○○
            己○○
共      同
訴訟代理人  查名邦律師
複代理人    黃昭雄律師
被      告  辛○○
上列當事人間請求確認所有權存在事件，經本院於民國97年4月
9日言詞辯論終結，判決如下：
    主  文
原告之訴駁回。
訴訟費用新台幣柒仟元由原告負擔。
    事實及理由
一、按訴狀送達後，原告不得將原訴變更或追加他訴，但請求之
    基礎事實同一者，不在此限，民事訴訟法第255條第1項第2
    款定有明文。本件原告基於所有權之法律關係，起訴狀聲明
    「確認坐落於台南市○區○○○段773地號土地上之同段259
    係基於原告為系爭建物所有權人之基礎事實35建號未保存登
    記建物（下稱系爭建物）為原告所有。」，嗣於訴狀送達後
    ，復基於原告為系爭建物所有權人之事實，依據強制執行法
    第15條之規定，追加提起第三人異議之訴，並補充聲明「本
    院96年度執字第81947號被告與丙○○○間遷讓房屋執行事
    件，就原告所有座落於台南市○區○○○段773地號土地上
    之同段25935建號未保存登記建物（即系爭建物）所為之強
    制搬遷程序應予撤銷。」，經核原告所為訴之追加，係基於
    原告為系爭建物所有權人之同一基礎事實，原告所為訴之追
    加，依上開規定，應予准許，合先敘明。
二、原告起訴主張：
  (一)坐落台南市○區○○○段773地號土地（下稱系爭土地）為
    訴外人台南縣政府所有，由訴外人丙○○○所承租，嗣後原
    告丁○○、乙○○、庚○○、己○○共同出資在系爭土地上
    興建未保存登記之建物（即系爭建物），用以供奉神明之廟
    宇（即聖德宮），系爭建物興建完成時，即由訴外人丙○○○擔任聖德宮之廟祝，負責管理廟宇，為便於管理，乃由訴
    外人丙○○○登記為系爭建物之房屋稅納稅義務人。惟訴外
    人丙○○○因未向台南縣政府繳納系爭土地租金，遭地主即
    訴外人台南縣政府解除租賃契約，並於取得執行名義後，誤
    認系爭建物為訴外人丙○○○所有，聲請查封拍賣系爭建物
    ，惟系爭建物為未保存登記之建物，無法移轉所有權，應由
    出資興建之人原始取得系爭建物之所有權，且系爭建物由原
    告丁○○、乙○○、庚○○、己○○出資建造，原告丁○○
    、乙○○、庚○○、己○○為系爭建物之原始起造人，為原
    告所共有，訴外人丙○○○僅為系爭建物房屋稅之納稅義務
    人，非原始起造人，況繳納房屋稅為稅捐稽徵機關行政上之
    管理事項，尚難據以為所有權之認定。被告其後雖依拍賣程
    序買受系爭建物，惟系爭建物係遭法院拍賣之第三人不動產
    ，依最高法院30年上字第2203判例意旨認：「強制執行中拍
    賣之不動產為第三人所有者，其拍賣為無效。所有權人於執
    行終結後，亦得提起回復所有權之訴請求返還，法院判令返
    還時，原發管業證書當然失其效力，法院自得命其繳銷，業
    經司法院院字第578號解釋在案。至強制執行法第98條規定
    拍賣之不動產，買受人自領得執行法院所發給權利移轉證書
    之日起，取得該不動產所有權，係指拍賣之不動產本得為強
    制執行之標的物者而言，若不動產屬於第三人所有，而不應
    為強制執行之標的物者，即應依上開解釋辦理。」，其拍賣
    程序無效，被告並未取得所有權，系爭建物仍屬於原告共有
    ，本院96年度執字第81947號被告與丙○○○間遷讓房屋強
    制執行事件，被告聲請就原告所有系爭建物強制搬遷程序，
    應予撤銷，為排除被告遷讓系爭建物強制執行事件之效力，
    爰依所有權之法律關係，及強制執行法第15條之規定，提起
    本件訴訟。
  (二)並聲明：
  (1)確認坐落於台南市○區○○○段773地號土地上之同段25935
    建號未保存登記建物為原告所有。
  (2)本院96年度執字第81947號被告與丙○○○間遷讓房屋執行
    事件，就原告所有座落於台南市○區○○○段773地號土地
    上之同段25935建號未保存登記建物所為之強制搬遷程序應
    予撤銷。
三、被告則以：被告依法院強制執行拍賣之法定程序買受系爭建
    物，依法取得所有權，並按時向系爭土地所有人即台南縣政
    府繳納土地使用補償費長達1年餘，惟系爭建物迄今仍遭占
    用，致令被告無法使用，原告雖主張系爭建物為其所有，惟
    多年未向台南縣政府繳納土地使用補償費，顯然具有惡意，
    縱原告於興建系爭建物時有捐錢，但不能證明所有興建經費
    均由原告支付，尚有其他信徒亦有捐獻，且信徒捐獻蓋廟，
    應由廟方管理，捐獻者就系爭建物並無所有權等語為辯。並
    聲明：駁回原告之訴等語。
四、本件兩造不爭執之事項：
  (一)訴外人台南縣政府與丙○○○間給付租金及不當得利事件，
    經訴外人台南縣政府聲請對訴外人丙○○○核發支付命令，
    經本院核發92年度促字第76691、76692號支付命令確定後，
    訴外人台南縣政府以上開支付命令暨確定證明書為執行名義
    ，聲請本院強制執行查封拍賣坐落在訴外人台南縣政府所有
    系爭土地上之門牌號碼台南市○○街12-1號供作住宅及佛堂
    （即聖德宮）使用之未辦理保存登記房屋（即系爭建物），
    經本院以95年度執字第33298號強制執行事件受理後，原告
    於96年12月18日第3次拍賣時以新台幣647,100元價格拍定，
    已繳清拍定價金，經本院核發權利移轉證書，並囑託地政機
    關辦理所有權登記。
  (二)訴外人丙○○○於被告拍定取得系爭建物所有權後，拒不搬
    離，經被告聲請訴外人丙○○○遷讓交還系爭建物，本院以
    96年度執字第81947號遷讓房屋強制執行受理中，原告以其
    為系爭建物之所有權人，聲請停止執行事件，經本院以97年
    度聲字第284號、第323號裁定駁回在案，原告不服本院97年
    度聲字第323號裁定，提起抗告，現在台灣高等法院台南分
    院審理中，尚未確定。
五、本院得心證之理由：
    原告主張系爭建物為其出資興建之未辦理保存登記建物，原
    告為原始起造人，系爭建物為原告共有，本院95年度執字第
    33298號強制執行事件，誤認系爭建物為債務人丙○○○所
    有予以拍賣，雖由被告向法院買受，惟原告始為系爭建物之
    共有人，本院95年度執字第33298號強制執行事件拍賣程序
    係對於第三人之物為拍賣，依法拍賣無效等情，惟為被告所
    否認，並以上開情詞為辯，是以本件兩造爭執事項在於：系
    爭建物是否為原告所有？茲於下列說明本院判斷之理由。
六、系爭建物並非原告所有：
  (一)按寺廟財產及法物為寺廟所有，由住持管理之。寺廟有管理
    權之僧道，不論用何名稱，認為住持。監督寺廟條例第6條
    第1項、第2項前段定有明文。司法院院字第973號解釋(二)亦
    認凡對於寺廟有管理權之僧道皆認為住持。故何人對於寺廟
    所有之財產及法物有管理權，不得拘泥於寺廟僧道之名稱，
    而應以實際有無管理權為判斷之依據（最高法院84年度台上
    字第1000號判決參照）；又臺灣地區之寺廟係供奉神明，供
    信眾前往祭拜，信徒所捐助之（寺）廟產應屬寺廟所有，依
    宗教上習慣，寺廟之廟產來自於十方信徒布施，其贈送目的
    不外乎弘法利生，故雖有因一時便宜行事而登記共有，惟廟
    產並不專屬於任何僧道所有。
  (二)系爭建物位於訴外人台南縣政府所有之系爭土地上，訴外人
    丙○○○前向訴外人台南縣政府承租系爭土地，承租面積46
    4平方公尺，每3年換約1次，自何時起承租已不可考，訴外
    人丙○○○與台南縣政府最後一期租賃契約期間為自86 年1
    月1日起至88年12月31日止，惟訴外人丙○○○積欠86年1月
    1日起至88年12月31日止之租金，雙方未續訂租賃契約，訴
    外人台南縣政府自89年1月1日起向訴外人丙○○○改課使用
    補償金，訴外人丙○○○亦未給付等情，此有臺南縣97 年3
    月20日府財產字第0970058590號函附卷可憑（見本院卷第55
    -68頁）。又據證人丙○○○於本院審理中到庭結證：我是
    庚○○之姐，我約在37年前承租系爭土地，在上面搭建鐵皮
    屋作為倉庫使用，「聖德宮」原本並非在系爭土地上，86年
    間「聖德宮」在原址被拆除後，當時我承租系爭土地上之鐵
    皮屋倉庫沒有使用，「聖德宮」就搬到我興建之鐵皮屋倉庫
    ，該鐵皮倉庫原來是以鐵架作支柱，屋頂及牆壁四周以石棉
    瓦搭蓋，約6年前因屋頂漏水，由我弟庚○○負責整修，將
    屋頂及牆壁四周之石棉瓦拆除，只留下4支鐵架，整修後牆
    壁改為磚造，屋頂改用鐵皮，並將地勢墊高，「聖德宮」是
    祭祀神明及供信徒拜拜使用，我先生李清發負責打掃「聖德
    宮」等語（見本院卷第81-82頁）；證人戊○○於本院審理
    中到庭證述：是庚○○出面叫我搭建系爭建物之鐵厝工程，
    該處本來就有鐵皮屋、石棉瓦屋頂，用以供奉神明，但地勢
    很低，高度只有2、3米，庚○○叫我將原有鐵皮屋高度增加
    2米，我施工時先將神明請至屋外，保留原有鐵皮屋之高度
    並向上增加高度2米，加蓋鐵皮屋頂，施工時有拆除屋內木
    板裝潢，地面填高1米，工程款約40餘萬元，由庚○○給付
    給我等語（見本院卷第32-33頁）；證人李健嘉到庭證述：
    是庚○○叫我去施工，我負責系爭建物砌牆作隔間、興建廁
    所之水泥及磁磚工程，原來該處就有祭祀神明，但地勢較低
    ，整修後填土墊高約1公尺，工程款約39萬餘元，由庚○○
    付給我等語（見本院卷第33-34頁）；證人甲○○則證稱：
    我是庚○○之妹婿，以前經常前去「聖德宮」，為「聖德宮
    」的信徒，亦為「聖德宮」之委員，「聖德宮」整修前為鐵
    厝，但鐵厝地勢太低，信徒們覺得地勢低不好，後來在神明
    生日時，由信徒們當場擲杯決定整修，大家決定所需款項由
    信徒依自由意願交給楊行仁保管，信徒捐獻的錢不足以支付
    全部工程款，不足部分，由庚○○自行墊付，是庚○○叫我
    承作「聖德宮」墊土工程，工程款約8、9萬元，由庚○○交
    付給我，「聖德宮」重新搭建鐵厝後，牆壁砌磚塊、貼磁磚
    ，李新發為廟祝，負責保管香油錢，其妻丙○○○負責打掃
    等語（見本院卷第35-36頁），綜合上開證人之證詞可知，
    系爭建物原為鐵皮屋，屋頂為石棉瓦，為訴外人丙○○○所
    興建，惟因地勢較低，又有漏水，乃經信徒決議重建，由信
    徒自由捐獻所需工程款，不足部分由原告庚○○負責補足，
    乃於86年間，仍由訴外人丙○○○提供其無權占用訴外人台
    南縣政府所有之系爭土地，供信徒在原址重建住宅及「聖德
    宮」，主要用以祭祀神明、供信徒拜拜之用，重建時已將訴
    外人丙○○○所有原鐵皮屋之牆壁及屋頂拆除，則原鐵皮屋
    已無完整牆壁及屋頂，不能遮避風雨，已非房屋，應認訴外
    人丙○○○原有鐵皮屋業已拆除而不復存在，在原址重建後
    ，地面高度墊高1公尺，加高鐵皮屋高度2公尺，四周牆壁砌
    以磚塊，屋頂搭蓋鐵皮，應認為新建房屋，又重建後由訴外
    人丙○○○之夫李新發擔任廟祝，訴外人丙○○○負責打掃
    ，並管理「聖德宮」等情，至堪認定。
  (三)重建前之訴外人丙○○○所有之鐵皮屋門牌號碼為台南市○○街12-1號，重建前後之房屋稅納稅義務人亦為訴外人丙○○○，並未變更，此有台南市稅務局97年3月19日南市稅房
    字第09700132840號函附卷可憑（見本院卷第52-53頁），而
    在原址重建後之系爭建物，部分供作住宅、部分供作佛堂（
    即聖德宮）使用，未辦理建物保存登記等情，業經本院調閱
    本院本院95年度執字第33298號強制執行事件卷宗所附95年9
    月1日執行筆錄及照片6幀可憑，再參以原告庚○○、乙○○
    於本院審理中均到庭陳明：我出錢蓋廟，是要讓神明居住，
    信徒可以來祭拜，以便申請寺廟登記等語（見本院卷第83-8
    4頁），原告丁○○陳明：我出錢蓋廟，是要讓神明居住，
    信徒可以來祭拜，並不是作為自己所有等語（見本院卷第83
    頁），並審酌系爭建物部分作為「聖德宮」使用，部分作為
    廟祝及信徒膳房居住使用等情，堪認重建後之系爭建物乃出
    信徒自由捐獻興建，其捐獻金錢之目的在於祭祀神明，供十
    方信徒拜拜及休憩之用，是系爭建物屬於「聖德宮」之財產
    ，已非屬捐獻者所有，至為灼然。原告主張系爭建物為其所
    有，顯與事實不符，不足採信。
七、綜上各情，系爭建物並非原告所有，從而，原告基於所有權
    之法律關係，訴請判決確認坐落於台南市○區○○○段773
    地號土地上之同段25935建號未保存登記建物為原告所有；
    及本院96年度執字第81947號被告與丙○○○間遷讓房屋執
    行事件，就原告所有座落於台南市○區○○○段773地號土
    地上之同段25935建號未保存登記建物所為之強制搬遷程序
    應予撤銷，為無理由，應予駁回。
八、末按法院為終局判決時，應依職權為訴訟費用之裁判，民事
    訴訟法第87條第1項定有明文，本院自應於本件判決時，一
    併確定兩造應負擔之訴訟費用額。本件第一審訴訟費用確定
    為7,000元（即第一審裁定費6,500元、證人旅費500元，合
    計7,000元），爰依民事訴訟法第78條之規定，由敗訴之原
    告負擔。
九、結論：原告之訴為無理由，依民事訴訟法第78條、第85條第
    1項、第87條第1項，判決如主文。
中    華    民    國    97    年    4     月    23    日
                    民事第三庭法  官  張桂美
以上正本證明與原本無異。
如不服本判決，應於送達後廿日內，向本院提出上訴狀並表明上
訴理由，如於本判決宣示後送達前提起上訴者，應於判決送達後
廿日內補提上訴理由書（須附繕本）。
中    華    民    國    97    年    4     月    23    日
                               書記官 謝安青


司法院資訊處製作；財團法人民間司法改革基金會備份。
